【裁判字號】    89,訴,2367
【裁判日期】    901221
【裁判案由】    新型專利異議
【裁判全文】
臺北高等行政法院判決                            八十九年度訴字第二三六七號
                              .
    原      告  鴻海精密工業股份有限公司
    代  表  人  甲○○董事長.
    被      告  經濟部智慧財產局
    代  表  人  陳明邦（局長）
    訴訟代理人  乙○○
                己○○
    參  加  人  日商廣瀨電機股份有限公司
    代  表  人  丙○○○
    訴訟代理人  戊○○  律師
                丁○○
    輔  佐  人  高文欽
右當事人間因新型專利異議事件，原告不服行政院中華民國八十九年十月十一日台八
十九訴字第二九五六八號再訴願決定，提起行政訴訟。本院裁定命參加人參加訴訟後
，判決如左：
    主  文
原告之訴駁回。
訴訟費用由原告負擔。
    事  實
一、事實概要：
  Ａ、本案參加人日商廣瀨電機股份有限公司前於民國（下同）八十六年四月二十一
      日以「中間電路連接器」向前中央標準局（八十八年一月二十六日改制為智慧
      財產局）申請新型專利，經該局編為第00000000號審查，准予專利，
      並對外公告。
  Ｂ、原告則於公告期間內以上開專利審查違反專利法第九十七條、第九十八條第一
      項第一款之規定（新型專利申請前已見於刊物或已公開使用者）及第二項（運
      用申請前既有之技術或知識，而為熟習該項技術者所能輕易完成）之規定，不
      符新型專利要件，對之提起異議。
  Ｃ、被告於八十八年十月二十九日以（八八）智專（八）○四○二○字第一三九一
      七六號專利異議審定書為「異議不成立」之處分，而拒絕原告所請、對參加人
      之前開新型作成撤銷專利權行政處分之請求。
  Ｄ、原告不服，提起訴願，並經經濟部以八十九年四月二十七日經（八九）訴字第
      八九○八六六七○號訴願決定書駁回其訴願，原告仍未甘服，循序提起再訴願
      ，亦經行政院以八十九年十月十一日台八十九訴字第二九五六八號決定書駁回
      其再訴願，原告乃提起本件行政訴訟。
二、兩造（含參加人）聲明：
  Ａ、原告聲明（原告未於言詞辯論期日及準備程序期日到場，依其起訴狀之記載，
      聲明如下）：
      求為判決撤銷原處分、訴願決定及再訴願決定。
  Ｂ、被告聲明：
      求為判決駁回原告之訴。
  Ｃ、參加人聲明：
      求為判決駁回原告之訴。
三、兩造（含參加人）之爭點：
  Ａ、原告主張之理由：
    １、原處分、訴願決定及再訴願決定就引證一之事實認定：
      ａ、原處分稱：「本件引證一所揭示之接觸子係朝金屬片之板厚方向彎曲加工
          金屬片所形成，其兩Ｕ形端部為彼此滑接形狀，與系爭案將金屬板施予沖
          穿加工而形成為一平面內的接觸子，從固定部側緣延伸之上下一對的第一
          彈簧部，從第一彈簧部細長延伸而相互連接或是持有若千的間隙而使其對
          峙具補強第一彈簧部之第二彈簧部等相互連接關係構成、作用不同」。
      ｂ、而原決定另稱：「且引證一係將金屬板折彎成形，以彈性臂形成接觸部之
          可撓部，而Ｕ形端部之主要功能為滑接導電，對於彈簧功能並不明顯」，
          而論結引證一不足以證明系爭案不具新穎性及進步性（原決定第四頁第九
          行至第十四行參照），且再訴願決定亦維持原處分及原決定。然，此點認
          事顯有違誤。
    ２、原處分、訴願決定及再訴願決定認事用法顯有違誤─引證一部份：
      ａ、系爭案相較於引證一，系爭案其接觸子１具有固定部２及自該固定部２朝
          向插槽１２他方之側緣部延伸出之可撓部３，已為引證一接觸子１８具有
          固定部５８及自該固定部５８朝向插槽他方之側緣部延伸出之可撓部所揭
          示。系爭案可撓部３具備從上述固定耶２朝向插槽１２之上下開口而細長
          延伸之上下一對之第一彈簧部５，及從各別之第一彈簧部５細長延伸而相
          互連接或是持有若干之間隙而使其對峙之第二彈簧部６，而引證一可撓部
          亦具備從固定部５８朝向插槽之上下開口而細長延伸之上下一對彈性臂６
          ０、６２，及從各別之彈性臂細長延伸而相互觸接使其對峙之Ｕ形瑞部６
          ４、６６，兩者結構、技術手段相同。
      ｂ、系爭案在各別的第一彈簧部５與第二彈簧部６之境界部設置接觸部７，亦
          已為引證一在各別的彈性臂與Ｕ形端部６４、６６之境界部設豈接觸部７
          ８所揭露。因是，系爭案組成結構及技術特徵顯已為引證一所揭露。
      ｃ、至於訴願決定所稱引證案與系爭案在連接關係上之差別，並非系爭案所訴
          求之範圍，且為一般技術者所易於思及，無任何功效之增進。是以，原處
          分、原決定及再訴願決定以上述非系爭內容之差別而逕下論結，並駁回原
          告之申請，實有違誤。
      ｄ、再者，引證一兩可撓部分別具有彈性臂６０、６２與Ｕ形端部６４、６６
          ，該彈性臂６０、６２之末端各形成一上、下對稱分布乏接觸部７８而從
          插槽突出，而彈性臂６０、６２末端相對延伸出Ｕ形端部６４、６６，並
          相互接觸形成一個封閉回路。
      ｅ、引證一之彈簧功能係由彈性臂６０、６２提供，而Ｕ形端部６４、６６相
          互接觸形成一個封閉回路，該封閉回路於實際使用中可以補強彈性臂６０
          、６２之彈性，該彈性臂６０、６２係自固定部５８斜向對稱延伸出而成
          為一具較佳彈性之懸臂樑，當彈性臂６０、６２受壓而連動兩Ｕ形端部，
          使兩Ｕ形端部相互抵壓摩擦而產生滑動接觸作用，由於Ｕ形端部之Ｕ形結
          構自身即具有較佳之彈性，且該兩Ｕ形端部係相互抵壓靠近，故能提供較
          佳之回復力，當對接連接器的連接解除時，兩Ｕ形端部自動回復，從而該
          兩Ｕ形端部不僅可提供較佳之彈性，而且可以達成提高導電特性。因是，
          原處分、原決定及再訴願決定未加詳查引證一Ｕ形端部具彈簧功能之事實
          ，逕否認引證一之證據力，顯有違誤。
      ｆ、對原處分、訴願決定及再訴願決定所持理由之反駁：
        I、原決定機關駁回再訴願之理由為「引證一支端子係彎折形成，而系爭案
            端子係直接自料帶沖設而成，故引證一不具證據力；引證二端子之結構
            特徵不同於系爭案，故引證二不具證據力」。審查基準規定「判斷是否
            能輕易完成時，准予將二件或二件以上不同文獻之全部內容或其各該文
            獻之部分內容、或同一文獻之各不同部分內容相互組合；准予先前技術
            之各片斷部相互組合」。反觀原決定之理由，僅將兩引證案與系爭案分
            別比對，而未查究系爭案是否係由兩引證案組合所能輕易完成之情事，
            顯見，駁回再訴願之決定有事實未查之違法。
        II、原決定駁回訴願之理由為「引證一支端子係彎折形成，而系爭案端子孫
            直接自料帶沖設而成；引證工之〝Ｙ〝形基座與急爭案〝｜〞形固定部
            不同；引證二之〝Ｍ〞形接觸部與係爭案之〝Ｕ〞形接觸部不同」。惟
            ，「判斷進步性時，應依據申請專利範圍之請求項所載新型有無專利法
            第九十八條第二項之規定情事，如有則不具進步性，如無始具有進步性
            」，此為審查基準所明定。反觀系爭案申請專利範圍，並無「〝｜〞形
            固定部及〝Ｕ〞形接觸部」等描述，顯見，駁回訴願之決定未依專利審
            查基準之規定進行審查，此即為違法之情事。
        III、原處分為「異議不成立」之理由在於「引證一端子係彎折形成，而系爭
            案端子係直接自料帶沖設而成，引證一不具證據力；引證二端子之〝Ｙ
            〞形基座不同於系爭案之〝｜〞形固定部，引證二瑞子之〝Ｍ〞形接觸
            部未揭示系爭案之第一彈簧部及第二彈簧部，引證二不具證據力」。系
            爭案申請專利範圍並無〝｜〝形固定部之描述，而原處分卻以此為處分
            之依據之一，顯然違反了審查基準「判斷進步性時，應依據〝申請專利
            範圍之請求項所載新型有無專利法第九十八條第二項之規定情事」之規
            定，此為原處分違法之一。
    ３、原處分、訴願決定及再訴願決定就引證二之事實認定：
        原決定又稱：「引證二中作為彈簧臂之功能者，應僅為支臂，而其垂直連臂
        之主要目的在於連接底部水平接觸部與支臂，當水平接觸部受RAM MODULE
        之電路板插入下壓，可連動支臂向下，而產生向內彎曲變形，使其接觸部能
        向內靠緊，以確實壓著電路接點，就結構特徵而言，二者並不相同；且引證
        二是否具有掃接功能並無法確認，因此亦不足以證明系爭案不具新穎性及進
        步性」（原決定理由第五頁第一至第五行），且再訴願決定亦維持原決定。
        惟，此點訊事亦顯有違誤。
    ４、原處分、訴願決定及再訴願決定認事用法顯有違誤─引證二部份：
      ａ、原處分、原決定及再訴願決定係針對引證二之支臂及垂直連臂之功能、目
          的描述，解釋當RAM MODULE插入插槽時，支臂及垂直連臂之作用過程。惟
          ，原決定藉由上述功能、目的之描述，進而得出「故就結構特徵而言，二
          者並不相同」之論結，其推論過程與論結顯無必然連接關係，有違結構比
          對原則，具論結之認事用法明顯違誤。
      ｂ、詳言之，當RAM MODULE插入插槽時，先抵接兩突起１３，此時接觸部４的
          彈性會使突起１３夾住RAM MODULE並與之接觸，當RAM MODULE繼續插入而
          頂住突出部１２時，會將突出部１２向下壓，因而使突起１３產生向內夾
          持的力量，且藉由支臂二之彈性，使其夾持導通接觸狀態能發生自由調整
          夾合間隙，於該自由調整夾合過程中，可達成掃接功能。而原決定未加詳
          查，逕謂引證二不具有掃接功能而否認引證二之證據力，顯有違誤。
      ｃ、由系爭案之說明書及圖式仔細分析可知，其主要結構特徵在於「可撓部係
          由第一彈簧部與第二彈簧部構成，如此可增加彈性」。參照系爭案與證據
          二圖式之比對，引證二之端子亦於彈性部上設有第一彈簧部及第二彈簧部
          ，故系爭案該結構特徵毫無進步性可言。至於系爭案端子之固定部為何種
          形狀，其申請專利範圍並未予以界定，且固定部並非本案重點，退言之，
          由圖式可知該〝｜〞形固定部係由熟悉該項技術者所能輕易完成者，不具
          任何功效增進。
    ５、另外原處分及一再訴願決定均未將引證案一、二予以合併，來決定系爭案有
        無進步性，亦有事實未予調查之違法：
      ａ、原決定機關駁回再訴願之理由為「引證一支端子係彎折形成，而系爭案端
          子係直接自料帶沖設而成，故引證一不具證據力；引證二端子之結構特徵
          不同於系爭案，故引證二不具證據力」。審查基準規定「判斷是否能輕易
          完成時，准予將二件或二件以上不同文獻之全部內容或其各該文獻之部分
          內容、或同一文獻之各不同部分內容相互組合；准予先前技術之各片斷部
          相互組合」。反觀原決定之理由，僅將兩引證案與系爭案分別比對，而未
          查究系爭案是否係由兩引證案組合所能輕易完成之情事，顯見，駁回再訴
          願之決定有事實未查之違法。
      ｂ、原決定駁回訴願之理由為「引證一支端子係彎折形成，而系爭案端子孫直
          接自料帶沖設而成；引證二之〝Ｙ〝形基座與急爭案〝｜〞形固定部不同
          ；引證二之〝Ｍ〞形接觸部與係爭案之〝Ｕ〞形接觸部不同」。惟，「判
          斷進步性時，應依據申請專利範圍之請求項所載新型有無專利法第九十八
          條第二項之規定情事，如有則不具進步性，如無始具有進步性」，此為審
          查基準所明定。反觀系爭案申請專利範圍，並無「〝｜〞形固定部及〝Ｕ
          〞形接觸部」等描述，顯見，駁回訴願之決定未依專利審查基準之規定進
          行審查，此亦為違法之情事。
      ｃ、原處分為「異議不成立」之理由在於「引證一端子係彎折形成，而系爭案
          端子係直接自料帶沖設而成，引證一不具證據力；引證二端子之〝Ｙ〞形
          基座不同於系爭案之〝｜〞形固定部，引證二瑞子之〝Ｍ〞形接觸部未揭
          示系爭案之第一彈簧部及第二彈簧部，引證二不具證據力」。系爭案申請
          專利範圍並無〝｜〝形固定部之描述，而原處分卻以此為處分之依據之一
          ，顯然違反了審查基準「判斷進步性時，應依據〝申請專利範圍之請求項
          所載新型有無專利法第九十八條第二項之規定情事」之規定，此亦為原處
          分違法之一。
      ｄ、總結以上之說明，原處分在論究系爭案是否具備進步性時並未考慮其是否
          由引證一及引證二組合所能輕易完成者，就此爭點而言，原處分應有事實
          未查之違法。而且實際上，系爭案係由熟悉該項技術者利用引證一及引證
          二所能輕易完成者，且系爭案並無任何功效增進，故不具進步性。
    ６、綜上所陳，系爭案顯不具新型專利之新穎性與進步性要件，有違專利法第九
        十八條第一項第二款及第二項之規定，原決定及再訴願決定遽以維持原處分
        ，實有再為斟酌之必要。
  Ｂ、被告主張之理由：
    １、原告理由謂系爭案組成結構及技術特徵已為引證一所揭露；且引證一兩可撓
        部分別具有彈性臂與可以補強彈性臂之Ｕ形端部，可提供較佳之彈性，達成
        提高導電特性；至於引證一與系爭案在連接關係上之差別部分，並非系爭案
        所訴求之範圍，且為一般所易於思及者，無任何功效之增進；又引證二當
        RAM MODULE插入插槽時，藉由支臂１１之彈性，使其挾持導通接觸狀態能發
        生自由調整夾合間隙，達成掃接功能，故系爭案不具新穎性與進步性云云。
    ２、惟判斷一專利案是否符合專利要件，應以整體構成、作用觀之，非以其各個
        構成分別單獨及僅以名稱論究。查引證一（附件二）所揭示之接觸子係朝金
        屬片之板厚方向彎曲加工金屬所形成，其兩Ｕ形端部為彼此滑接形狀，與系
        爭案將金屬板施予沖穿加工而形成為一平面內的接觸子，從固定部側緣延伸
        之上下一對的第一彈簧部，從第一彈簧部細長延伸而相互連接或是持有若干
        的間隙而使其對峙具補強第一彈簧部之第二彈簧部等相互連接關係構成、作
        用不同。
    ３、而引證二（附件三）為一RAM MODULE槽用之端子，供插置電路板使用，與系
        爭案為關於位於二個連接器的相對連接體中間，而連接這些相對連接體之「
        中間電路連接器」的接觸子之使用目的、功能不同。
    ４、又引證二（附件三）端子之基座為「Ｙ」形，與系爭案接觸子之固定部為「
        ∣」形者不同，其「Ｍ」形之接觸部，亦未揭露系爭案從固定部側緣延伸之
        上下一對，於境界部設置接觸部的第一彈簧部，及從第一彈簧部細長延伸而
        相互連接或是持有若干的間隙而使其對峙之第二彈簧部等相同構成；故引證
        一、二（附件二、三）均不足以證明系爭案不具新穎性及進步性。
  Ｂ、參加人主張之理由：
    １、先將本件系爭案與引證案加以比較，據以說明系爭案具備新穎性及進步性之
        理由：
      ａ、有關新穎性之判斷：
        I、系爭案與引證案一之比較：
          (1)、系爭案係有關非常小型（狹窄間距）之中間電路連接器之創作。該中
              間電路連接器之接觸子係以沖穿加工金屬板（接觸部不會朝板厚方向
              彎曲）來形成為平面性者，從而對於該中間電路連接器之板厚方向，
              可高密度地配置複數之接觸子，因此該中間電路連接器可趨於小型﹑
              小巧化。而引證案一雖然也是屬於一種中間電路連接器之創作，但是
              其接觸子係朝金屬片之板厚方向彎曲加工金屬片所形成的，所以其接
              觸子變成立體形狀，因而，當要配置複數之接觸子時，接觸子彼此之
              間隔會趨於廣闊，無法高密度地配置複數之接觸子，故並不適合於小
              型化。
          (2)、其次，系爭案的中間電路連接器的結構中，其接觸子係具有從固定部
              側部朝向插槽之另一方側緣部延伸之可撓部（第一彈簧部），因此利
              用所選擇之該延伸位置的不同，可調整延伸方向之角度並且加以設定
              ，因而具有可調整接觸部之掃接量（接點與電路接觸時的滑動距離）
              之設計上之自由度。亦即，第一彈簧部因成斜向展延，因而，接觸部
              當朝上下彈性變位時，該接觸部亦會朝橫向位移而產生”掃接效果”
              。再者，系爭案在於將接觸子固定於容室時，因在固定部之上下端並
              不具有可撓部，因而，可以該上下端來直接利用為固定部，就可容易
              地引導接觸子，並且保持接觸子的接觸狀態。相對地，引證一的中間
              電路連接器的結構中，其接觸子則是因為其可撓部會從固定部兩端
              部朝橫向展延，致使可撓部之基部與接觸部之角度變小，其結果，並
              無法獲得較大的掃接量。亦即，可撓部因僅朝橫向展延，所以接觸部
              即使朝上下位移時，接觸部亦不會伴隨著該位移而會朝橫向移位。換
              言之，引證一並無法可獲得系爭案所稱的“掃接效果”。再者，引證
              一，會因為實施如上述(1)所說明之朝板厚方向之彎曲加工，其加工有
              困難性，且亦無法採用複雜之彈簧形狀，使得引證一的設計上的自由
              度較小。
          (3)、又系爭案的中間電路連接器的結構中，其接觸子係具有第二彈簧部，
              與第一彈簧部互成在同一面對峙著，而當受到來自接觸部之力量時，
              會在該同一面內產生彈性變形，並以板厚之面（端面）彼此來相抵接
              。又第二彈簧部係受到插槽面所引導，因而產生彈性變形時，並不會
              朝板厚方向變形，所以第二彈簧部會互相確實地抵接接觸。相對於此
              ，引證一的中間電路連接器的結構中，其接觸子係以兩個Ｕ形端部分
              別形成懸臂狀態且彼此會滑接之形狀，因此可確實保持接觸狀態之可
              靠性較低，且即使加強其彈力亦無法充分地達成其功能。因彈簧之製
              造精度及變形上的微小誤差也會導致接觸狀態形成較大的誤差之緣故
              。再者，引證一具有如上述(1)所述之彎曲加工困難的情事，所以可能
              導致接觸狀態無法保持一定。
          (4)、綜合以上之差異，系爭案與引證一的中間電路連接器在於名稱方面有
              共通之處，兩者的結構、功能以及效果方面並不相同。因此，系爭案
              與引證一比較之結果，並無新穎性方面的問題。
        II、系爭案與引證案二之比較：
            引證案二係揭示電腦主機板上的供記憶體模組插入用的插槽內的“端子
            ”，並不是一種“中間電路連接器”，而且其僅揭示以沖穿加工所形成
            之接觸子而已，並未揭示或暗示有系爭案所意圖之利用接觸子的接觸部
            之位移而產生掃接效果﹑電路之縮短﹑加強小型化接觸子的彈性力等有
            關之情事。而且，亦非為二個接觸部彼此產生彈性變位來互相接觸之形
            式者，而是在接觸部彼此之間，承接記憶體模組的接觸子。無論在於用
            途、構造或形狀上均與系爭案有明顯之不同。因此，系爭案與引證案二
            比較之結果，並無新穎性方面的問題。
      ｂ、有關進步性之判斷：
        I、系爭案與引證案一之比較：
            系爭案與引證案一雖然在於名稱上，均為中間電路連接器，但是，系爭
            案在於可將中間電路連接器予以小型化、增加接觸子之設計上之自由度
            、接觸部的掃接效果、保持接觸子的接觸狀態之穩定性、接觸子的加工
            容易性等各方面的功效均優於引證案一。
        II、系爭案與引證案二之比較：
            引證案二係電腦主機板上的供記憶體模組插入用的插槽內的“端子”，
            並不是一種“中間電路連接器”，而且其端子的形狀明顯有別於系爭案
            的中間電路連接器中的接觸子的形狀，兩者之用途、構造以及功效完全
            不同，引證案二不適合作為比較系爭案的進步性之證據。
        III、系爭案與引證案一、二之綜合比較：
            系爭案與引證案一僅在於名稱上有共通之處，兩者的結構、功能以及效
            果方面並不相同。又，系爭案與引證案二，則是在於用途、構造以及功
            效方面完全不同，即使想要將引證案二所揭示的端子應用於引證案一的
            接觸子，亦無法單純地轉用，必須同時改變引證案二的端子本身的形狀
            ，以及引證案一的接觸子收容孔的形狀，這種必須藉由同時改變兩種不
            同物品的結構和形狀才能達成另一種物品的結構和形狀的做法，即使對
            於熟習此項技藝之人士而言也並非容易思及而輕易完成者，且縱使最後
            能夠完成組合，但其間之組合的創作過程本身及其創作所獲得之結果，
            正是其具有進步性（創作性）之根源，因此具有應獲准專利予以保護之
            價值。從而，引證案一、二之結合亦無法否定系爭案應准予新型專利的
            可專利性。
    ２、對原告主張之反駁：
      ａ、關於原告指稱：「原決定之理由，僅將兩引證案與系爭案分別比對，而未
          查究系爭案是否係由兩引證案組合所能輕易完成之情事，顯見，駁回再訴
          願之決定有事實未查之違法」一節之說法，乃一種顛倒是非之說法。
        I、按要判斷由兩引證案之結構是否能輕易組合成系爭案之結構，首先就要
            判斷引證案之各別結構與系爭案不同之處，迨比對出不同之處後，才能
            判斷由兩引證案之結構是否能輕易組合成系爭案之結構，故再訴願決定
            機關將兩引證案與系爭案分別比對並無不合。
        II、且再訴願決定機關在比對出不同之處後，依據訴願決定機關委託之技術
            單位及被告之專利審查人員（此即專利法第九十八條第二項中所謂之熟
            習該項技術者）所認定系爭案並非由兩引證案可輕易組成之意見，而斷
            定系爭案具有進步性並非無據。
      ｂ、關於原告指稱：「『判斷進步性時，應依據申請專利範圍之請求項所載新
          型有無專利法第九十八條第二項之規定情事，如有則不具進步性，如無始
          具有進步性』，此為審查基準所明定。反觀系爭案申請專利範圍，並無『
          “│”形固定部及“Ｕ”形接觸部』等描述，顯見，駁回訴願之決定未依
          專利審查基準之規定進行審查，此即為違法之情事」一節之說法，實由於
          其未明瞭我國專利法第一百零三條第二項之規定之不當的說法。
        I、按我國專利法第一百零三條第二項規定：「新型專利權範圍，以說明書
            所載之申請專利範圍為準。必要時，得審酌說明書及圖示」。同法第五
            十六條第三項規定：「發明專利權範圍，以說明書所載之申請專利範圍
            為準。必要時，得審酌說明書及圖示」。由此不難看出，上開兩條文雖
            分屬於新型與發明之規定，但兩者之立法法理是相同的，故在解釋及運
            用上亦是相同的。
        II、又依據我國“專利侵害鑑定基準”第四十八頁之說明：「我國專利法第
            五十六條順應時代潮流趨勢，採取中心限定週邊限定中間的折衷式主題
            內容限定原則，運用此原則應遵循下列三要點：一、以申請專利範圍的
            內容為準，非以文字記載為準。二、申請專利範圍的文字僅記載專利的
            必要構成事項，其實質內容應參酌說明書及圖式所揭示的目的、作用和
            效果。三、確認申請專利範圍中某一專門技術之涵義，應參酌申請程序
            中，申請人和本局之間來往文件」。此項之說明，不僅適用於發明，亦
            適用於新型。此可從該“專利侵害鑑定基準”在其他頁上說明有關「申
            請專利範圍」之適用時，係將專利法第五十六條第三項與第一百零三條
            第二項之規定，併在一起說明，即可以明瞭。
        III、由以上的說明，可知被告和原訴願決定機關參酌創作說明書及圖式、創
            作之目的、作用和效果，來比較引證案與被異議案之間的差異之做法，
            非但未違法，而且是合法之做法。
      ｃ、關於原告指稱：「系爭案不具進步性」一節之說法，亦非事實。其理由如
          下：
        I、按系爭案的「中間電路連接器」的創作目的是在於提供：製作簡單且具
            有掃接（Wipering）效果，又具有優異的導電特性的中間連接器，這種
            中間電路連接器是位於兩個連接器等的相對的連接體的中間，以便於連
            接這兩個相對的連接體。為了達成這種目的，系爭案所提出的解決方案
            是如其申請專利範圍第一項所記載的內容，係為：「一種中間電路連接
            器，係為針對在絕緣容室形成朝其寬度方向使其貫穿之複數個插槽，將
            在金屬板施予沖穿加工而被形成的接觸子插入各插槽，被設在該接觸子
            的能變位之接觸部從上述絕緣容室的兩面突出，而在該絕緣容室的兩面
            分別配置相對連接體時，該相對連接體使其對應的接觸子彈壓接觸到上
            述接觸部，順利接觸兩方的相對連接體之中間連接器，其特徵為：「接
            觸子，具有沿著被形成在絕緣容室的插槽一方之側緣部而被插入至該插
            槽之剛性較高之固定部，及從該固定部朝向插槽他方的側緣部而在一個
            面內延伸出且在該面內之可撓的可撓部；該可撓部，具備從上述固定部
            朝向插槽的上下開口而細長延伸之上下一對的第一彈簧部，及從各別的
            第一彈簧部細長延伸而互相連接或是持有若干的間隙而使其對峙之第二
            彈簧部；在各別的第一彈簧部與第二彈簧部之境界部設置接觸部。」
        II、根據系爭案的申請專利範圍第一項所揭示的中間電路連接器，當與相對
            的連接器互相連接時，受到彈壓接觸的接觸子的接觸部將會朝向收容該
            接觸子的插槽內側移位而同時也朝橫方向移位，因此能夠獲得所謂的“
            掃接（Wipering）效果”，這種掃接效果可用來將接觸部的接觸面予以
            刮掃而保持乾淨的表面狀態（例如刮掉表面的塵埃或金屬氧化物），此
            外，利用第二彈簧部來補強第一彈簧部，所以即使將接觸子製作成小型
            化，仍然可以保有充分的機械強度，因此對於將“中間電路連接器”製
            作成小型化，很有幫助。此外，在與傳統的中間電路連接器比較時，由
            於上下兩個接觸部之間的傳導路徑是藉由：經過較短一方的彈簧部的路
            徑來形成的，所以整體的傳導路徑可以縮短，因而可提高導電特性。更
            詳細地說明的話，由於可利用第一彈簧部與第二彈簧部分別形成兩種不
            同長度的傳導路徑，當針對於高頻信號時，可讓信號流過較短的傳導路
            徑，以改善其導電特性，當針對於低頻信號時，可將信號同時流經過兩
            個傳導路徑，而能夠較之只有單一個傳導路徑時，傳送更大的電流。
        III、再者，由系爭案的申請專利範圍第一項所揭示的中間電路連接器的構成
            要件來加以分析，其包含：
            （Ａ）絕緣容室；
            （Ｂ）複數個插槽；
            （Ｃ）複數個接觸子
            等構成要件，而其中的“接觸子”的形狀特徵上，則是具有剛性較高之
            “固定部”、以及具有撓性的“可撓部”，然後，在該可撓部的形狀特
            徵上，則是具有：上下一對的“第一彈簧部”、及“第二彈簧部”、以
            及界定在第一彈簧部與第二彈簧部之境界部的“接觸部”。也就是說，
            系爭案的申請專利範圍第一項所揭示的中間電路連接器的構成要件，並
            不是僅在於：具有“第一彈簧部”、及“第二彈簧部”的這一點而已，
            同時，也必須與其他的構成要件例如：（Ａ）絕緣容室；（Ｂ）複數個
            插槽；（Ｃ）複數個接觸子等的構成要件、以及“固定部”和“可撓部
            ”等的整體形狀互相配合，才可能完成一個具有完整功能的中間電路連
            接器。
        Ⅳ、如今原告僅以引證二所示的“記憶體模組插槽（Ram Module Slot）用
            端子”也具有“第一彈簧部”、及“第二彈簧部”為由，且擅自認定系
            爭案的接觸子的“固定部”並非本案重點云云，而完全不考慮到系爭案
            與證據二的兩者物品的不同用途、不同的整體結構、不同的功效等等各
            方面的差異，即據以認定系爭案係由熟習該項技術者利用引證一及引證
            二所能輕易完成者，以及系爭案並無任何功效增進，不具進步性之說法
            ，完全是流於主觀性的認定，並無法成立。因為，即使欲將具有引證二
            所揭示的形狀的端子（記憶體模組插槽用端子）應用到引證一所揭示的
            “用於互接導電區域的陣列之電連接器（Electrical connector for
            interconnecting arrays of conductive areas）”的接觸子時，也會
            因為引證一的電連接器本體上的插槽的形狀根本無法與引證二的端子的
            形狀互相配合，而必須針對於插槽的形狀、端子的形狀或兩者的形狀都
            進行改變才能夠將引證二的端子當作“接觸子”來插置於引證一的電連
            接器本體上的插槽之中。而這種改變端子或插槽的形狀，或者同時改變
            兩者的形狀的創作過程與構思，正是符合專利法第九十七條「稱新型者
            ，謂對於物品之形狀、構造或裝置之創作或改良」所規定的新型之定義
            。
        Ⅴ、因此，無論是就引證一、二與系爭案之間的物品用途、整體結構、形狀
            、效果等各方面進行比較，兩者均有明顯之不同，並無法將引證二的端
            子當作“接觸子”直接地應用於引證一的電連接器中，因此，即使是熟
            悉該項技術者也無法利用引證一及引證二就能輕易完成系爭案所揭示的
            “中間電路連接器”的整體結構。相反地，如果硬是要更改引證一的電
            連接器中的插槽或引證二的端子的形狀，或同時更改兩者的形狀來製作
            成如系爭案所揭示的“中間電路連接器”的整體結構的話，則必須要經
            過大幅的修改設計和考量方可完成。如果是這麼做的話，其投注許多智
            慧結晶所完成的創作，是否也應予以獎勵和肯定，而准以新型專利來保
            護其智慧財產，方才是符合專利法第一條「為鼓勵、保護、利用發明與
            創作，以促進產業發展，特制定本法」之旨意的做法。
    ３、綜合以上各節理由可知，本件系爭案確實具備新穎性及進步性，並無不符專
        利法之法定要件的情事，依法應得新型專利。
    理  由
壹、程序方面：
    本件原告受合法通知無正當理由而未於言詞辯論期日到場，核無民事訴訟法第三
    百八十六條各款所列情形，爰依行政訴訟法第二百十八條準用民事訴訟法第三百
    八十五條、第三百八十六條之規定，由被告聲請而為一造辯論判決。
貳、本案應適用之法律：
  一、按現行專利法已於九十年十月二十四日經修正公布實施。
  二、而參加人系爭案則係於八十六年四月二十一日提出申請，八十七年十二月二十
      四日經被告機關審定給予新型專利權，並於八十八年二月一日公告，則而依現
      行專利法法第一百三十四條第一項之反面解釋，本件系爭案有無不得給予專利
      權之事由，應適用核准審定時之法律（即八十三年一月二十一日修正公布之專
      利法）為斷，爰先此明之。
參、依核准審定時專利法之規定，有關新型專利基本三要件具體內容之規定如下：
  一、按依核准審定時專利法第九十七條之規定；「稱新型者，謂對物品之形狀、構
      造或裝置之創作或改良」。再參酌核准審定時專利法第十九條之規定，足以明
      瞭所謂之「新型」乃係，「利用自然法則之技術思想，且具體地表現於物品之
      空間型態上」（亦即「新型」係佔據有一定空間的物品實體，為其形狀、構造
      或裝置上的具體創作或改良，並非僅屬抽象的技術思想或觀念）。
  二、又依核准審定時專利法第九十八條第一、二項之規定，新型如欲取得專利權者
      ，必須符合以下三項要件，即
    Ａ、產業上利用性：
      １、意義：
          即新型須可供產業上利用。此處所謂之「產業」，依據一般之共識，是指
          廣義的產業而言，故包含工業、礦業、農業、林業、漁業、水產業、畜牧
          業，輔助產業性之運輸業、交通業等等。
      ２、法律上之具體規定：
          即核准審定時專利法第九十八條第一項所規定，「凡可供產業上利用」之
          新型。
    Ｂ、新穎性：
      １、意義：
          所謂新穎性者，乃指新型在申請專利前從未被公開，因而從未被公眾所知
          或使用過之情形而言。
      ２、新型不具新穎性之情事（即核准審定時專利法第九十八條第一項第一款至
          第三款之規定）：
        ａ、申請前已見於刊物或已公開使用者。
        ｂ、有相同之發明或新型申請在先並經核准專利者（申請在先之新型，雖然
            實際上尚未公開，但以法律擬制之手段，「視為」已公開）。
        ｃ、申請前已陳列於展覽會者。
      ３、例外不喪失新穎性之情形（規定於核准審定時專利法第九十八條第一項第
          一款及第三款但書）：
        ａ、因研究、實驗而發表或使用，於發表或使用之日起六個月內申請專利者
            。
        ｂ、陳列於政府主辦或認可之展覽會，於展覽之日起六個月內申請專利者。
      ４、新穎性之比較判斷方式：
        ａ、有關申請專利之新型，其新穎性判斷過程，除非是申請專利之新型在申
            請前自行公開，不然一定會有做為比對基礎之引證資料，而引證資料之
            種類可以做以下之分類：
          I、國內外另案已取得專利、並對外公開之發明案或新型案。
          II、在國內外市場上實際公開使用、而與申請案本身具有同一技術內容之
              產品。
        ｂ、在比較申請案與引證案，以判斷申請案有無新穎性時，有二大要項：
          I、二者之「技術內容」是否同一，所謂「技術內容」同一，又可分為：
            (1)、創作目的同一（即欲解決之課題同一）。
            (2)、構造（包括採行之技術手段與作用）同一。
            (3)、功能（即創造或增進之效果內容）同一。
          II、引證資料所揭示之技術內容公開在申請案之申請日（或優先權日）之
              前。
        ｃ、又申請案與引證資料只要有些微之不同，且此等不同並非可由熟習該項
            技術者所直接推導者，申請案之新穎性即得確認。換言之，申請專利之
            新型，其新穎性比較易獲肯認。
    Ｃ、進步性：
      １、意義：
        ａ、係指申請專利之新型，運用申請當日之前既有之技術或知識。以完成其
            創作或改良之新型，必須該新型非為熟習該項技術者之一般技術知識所
            能輕易完成，具有比既有技術或知識增進功效、或具有新功效者。
        ｂ、新穎性與進步性係不同的基本要件。申請專利之新型與申請當日之前既
            有之技術或知識若有差異時，即有新穎性，〝有無進步性〞之問題，僅
            於有新穎性之情形下，始會產生。
      ２、法律上之具體規定：
          即核准審定時專利法第九十八條第二項所規定：「新型係運用申請前既有
          之技術或知識，而為熟習該項技術者所能輕易完成且未能增進功效時，雖
          無前項所列情事，仍不得依核准審定時專利法申請取得新型專利」。
      ３、進步性之比較判斷時，容許將兩個以上之引證資料予以組合，來進行判斷
          。
肆、兩造爭執之要點：
  一、本案參加人之申請案（即系爭案，其技術圖示如附圖一）係於八十六年四月二
      十一日提出。
  二、原告則引用以下二項資料，提出異議，主張上開申請案不具新穎性及進步性：
    Ａ、西元一九八五年十月十六日之美國專利第0000000號專利案（下稱引
        證案一，其技術圖示如附圖二）。
    Ｂ、八十二年一月一日之中華民國專利第00000000號「端子」新型專利
        案（下稱引證案二，其技術圖示如附圖三）。
  三、被告則認與上開引證案相比較，本件申請案具有新穎性及進步性，因而駁回原
      告之請求。
伍、本院之判斷：
  一、有關新穎性之判斷：
    Ａ、申請案與引證案一之比較：
      １、由於系爭案之接觸子是將金屬板直接施予沖穿加工而形成，且為平面的，
          而引證案一之接觸子則須是則先將金屬板裁成固定之形狀，再彼此對折彎
          曲，而形成立體之Ｕ型，二者在製造技術上、空間型態上大有不同。
      ２、因此系爭案至少在構造上即與引證案一有所不同，二者之技術內容非同一
          ，故相對於引證案一而言，系爭案之新穎性應可確定（實則原告在本院審
          理階段就新穎性部分，已未再多事爭執）。
    Ｂ、申請案與引證案二之比較：
      １、又引證案二則為RAN MODULE槽用之端子，其作用在供插置電路板使用。而
          系爭案則是中間電路連接器，其作用在連結二個相對的連結體，二者所欲
          解決之技術課題並不相同，而且即使二者同樣採用二組在外對稱「第一彈
          簧部」連接二組在內對稱「第二彈簧部」之設計結構，但是從以上彈簧在
          連結時之功能作用言之，系爭案之連結方式是二組外側之彈簧部上之突出
          部位（附圖一編號 7）各自與不同之連結體連結。而且因為連結方式就是
          各自施力將外彈簧部之突出以圓弧形方向向絕緣容室前方內壓。因此所連
          結之二連結體本身與系爭案接觸子突出部位接觸之接觸子則可採用凸型圓
          點之設計，就以接觸子之圓點施壓於系爭案接觸子之突出部位即可。
      ２、但引證案二，依原告在起訴狀中所述，其作用方式卻是將RAM MODULE之插
          腳插入引證案二之插槽內，而以插腳下壓之力量使二方對稱之內側彈簧部
          同時向插腳方向內彎，而將插入之RAM MODULE插腳予以夾合固定。因此其
          連結電路板之方式必然要以插腳插入之方式為之。
      ３、由此觀之，二者在解決技術課題（即「形成連結」一事）時所使用之構思
          及手段並不相同，由此可以判斷二者之技術內容並非同一，因此相對於引
          證案二，系爭案之新穎性亦可確定（而原告在本院審理階段亦未就此再行
          深究）。
  二、有關進步性之判斷：
    Ａ、申請案與引證案一之比較：
      １、系爭案與引證案一雖然均為中間電路連接器，但是系爭案使用之接觸子為
          平面結構，而引證案一之接觸子卻為立體結構，二者加以比較，系爭案之
          接觸子無論是在製造上之便利性、設計之自由度與占用空間之體積上，均
          較引證案一為佳。
      ２、況且二者在接觸子之設計構思上，一為平面式、一為立體式，從立體式之
          結構轉化為平面式結構，而能達成相同之連結功能，從此言之，系爭案之
          接觸子結構亦顯非「熟習引證案一技術內容者所能輕易思及者」。
      ３、因此本件系爭案相較於引證案一而言，應具有進步性。
      ４、原告就此部分所為之各項爭執，僅是將二者之結構予以拆解，並在細微之
          構件上進行「見樹不見林」機械式比對，而忽略了二者技術內容在整體架
          構上所呈現出之差異，是其此部分主張顯非有據，爰不再予逐一論列。
    Ｂ、申請案與引證案二之比較：
      １、而就系爭案之接觸子與引證案二之接觸部來比較，雖然在結構上，二者均
          採平面設計，且都有二組對稱之內外彈簧部（只不過在引證案二，其二組
          外彈簧部是與Ｙ型基座之二垂直部連結，且被稱為「支臂」），不過正如
          前所述，其作用是將電路板之插腳插入內彈簧部下方之突出（附圖三編號
          12），再以下壓力量將內彈簧部向內向下推移（內彎），而將插入之RAM
          MODULE插腳予以夾合固定。系爭案以同樣之彈簧結構，卻讓二側外彈簧部
          各自受力，且各自與二個連結體形成連結，這樣的技術構思之轉換，依客
          觀情事來判斷，根本不是「原來熟習引證案二技術內容者所容易思及者」
          。從此言之，本件系爭案相較於引證案二，實具進步性。
      ２、原告就此部分所為之爭執，僅僅是抓著二者接觸部本身之外觀形狀特徵大
          體相同一點多所著墨，卻未考慮到接觸部（即系爭案之接觸子）與周邊構
          件之結合方式及作用方法上之重要區別，實質上並未針對進步性要件進行
          具有說服力之合理闡明，是其此部分主張顯非有據。
    Ｃ、申請案與引證案一、二之綜合比較：
      １、固然依被告機關頒定新型專利審查基準之規定，固然要求「在判斷申請案
          是否能輕易完成時，准予將二件或二件以上不同文獻之全部內容或其各該
          文獻之部分內容、或同一文獻之各不同部分內容相互組合；准予先前技術
          之各片斷部相互組合」。
      ２、而在本案中，誠然系爭案之接觸子製造方法與引證案二相同，均係採直接
          自料沖設而成，且均呈平面式。而系爭案在連結二個不同的連結體時，其
          方法則與引證案一相同，同樣採取施力於彈簧上之方式。可是：
        ａ、雖然系爭案與引證案二在接觸部（即系爭案所稱之接觸子）同樣是一體
            沖壓，但沖壓後之形狀卻大不相同，且作用時之方式亦大不相同，另外
            在應用之技術領域上又有跨越（從連結一方之電路板到連結不同的二個
            連結體），整個技術構思顯然是經過高度的轉換。
        ｂ、而施壓於彈簧，以彈簧之反作用力來形成良好的接觸效果，乃屬日常習
            知之普通自然法則，但彈簧應如何設計及擺設，以減低連結體之空間與
            連結之效果，則屬技術思想之核心，從此言之，參加人顯然是採取了與
            引證案一不同的技術內容。
        ｃ、即使以上之技術構思內容有部分因素已揭露在引證案二中，不過正如前
            述，其間已經過高度的轉換，因此「原來熟習引證案一、二技術內容者
            ，並無法透過簡單之推理，將二者之技術內容予以合併，而形成系爭案
            之技術內容」。
      ３、從而本件系爭案相較於引證案一、二，同樣具有進步性。就此爭點，原告
          雖言被告未加審查云云，不過依本院上開法律意見，審查結果，其結論亦
          無不同。
    Ｄ、另外原告尚主張，系爭案之申請專利範圍，就接觸子之形狀，並無「〝｜〞
        形固定部及〝Ｕ〞形接觸部」等描述，因此依新型專利審查基準之規定（即
        「判斷進步性時，應依據申請專利範圍之請求項所載新型有無專利法第九十
        八條第二項之規定情事，如有則不具進步性，如無始具有進步性」），系爭
        案之接觸子形狀不得列為進步性判斷之對象一節，本院則認為：
      １、依核准審定時專利法第一百零三條第二項之規定，新型專利權範圍之認定
          ，原則上固然以「申請專利範圍」為準。但必要時，亦得審酌說明書中之
          其他記載與圖示。
      ２、而依“專利侵害鑑定基準”第四十八頁之說明：「申請專利之範圍應以其
          內容為準，非以文字記載為準；且申請專利範圍的文字僅記載專利的必要
          構成事項，其實質內容應參酌說明書及圖式所揭示的目的、作用和效果」
          。此項之說明，不僅適用於發明，亦適用於新型。
      ３、因此本院自得參酌創作說明書及圖式等資料，來決定系爭案申請專利範圍
          之實質內容，並做為判斷進步性之對象。
      ４、原告此部分主張，於法不合，爰併予述明如上。
陸、綜上所述，本件原處分駁回原告之異議申請，於法並無不合，一再訴願決定遞予
    維持亦無違誤，原告訴請撤銷於法無據，應予駁回。
據上論結，本件原告之訴為無理由，爰依行政訴訟法第二百十八條、第九十八條第三
項前段、民事訴訟法第三百八十五條第一項前段，判決如主文。
中    華    民    國      九十      年    十二        月    二十一      日
                                  臺北高等行政法院  第五庭
                                            審判長  法  官  姜素娥
                                                    法  官  林文舟
                                                    法  官  帥嘉寶
右為正本係照原本作成。
如不服本判決，應於送達後二十日內，向本院提出上訴狀並表明上訴理由，如於本判
決宣示後送達前提起上訴者，應於判決送達後二十日內補提上訴理由書（須按他造人
數附繕本）。
中    華    民    國      九十      年    十二        月    二十六      日
                                                    書記官  林麗美


司法院資訊處製作；財團法人民間司法改革基金會備份。
